ACORDAO-COMPLETO-2397116

ACÓRDÃO 3579/2020 ATA 9/2020 - SEGUNDA CÂMARA

VISTO, relatado e discutido este processo de tomada de contas especial instaurada pelo Fundo Nacional de Desenvolvimento da Educação (FNDE) contra Luiz Carlos Attie, ex-prefeito do Município de Cristalina/GO (gestão 2013-2016) , em razão de irregularidades na gestão dos recursos federais oriundos do Programa Nacional de Alimentação Escolar (Pnae) referente ao exercício 2014.
ACORDAM os ministros do Tribunal de Contas da União, reunidos em sessão da 2ª Câmara, ante as razões expostas pela relatora, e com fundamento nos arts. 1º, inciso I, 16, inciso III, alíneas "b" e "c" e § 3º, 19, 23, inciso III, 26, 28, incisos I e II, e 57 da Lei 8.443/1992 c/c os arts. 214, inciso III, alínea "a", e 215 a 217 do Regimento Interno, em: 
9.1. julgar irregulares as contas de Luiz Carlos Attie e condená-lo ao recolhimento aos cofres do Fundo Nacional de Desenvolvimento da Educação dos valores especificados a seguir, atualizados monetariamente e acrescidos de juros de mora desde as datas indicadas até a data do pagamento:
	Data
	Valor (R$) 

	20/06/2014
	3.744,00

	1/7/2014
	936,00

	7/8/2014
	936,00

	1/10/2014
	3.072,00

	14/11/2014
	1.536,00

	30/12/2014
	1.536,00

	21/3/2014
	44.186,78

	29/4/2014
	212,48

	7/5/2014
	9.272,45

	21/5/2014
	10.684,97

	27/5/2014
	451,88

	5/6/2014
	1.972,16

	14/7/2014
	9.761,70

	15/7/2014
	2.555,91

	7/8/2014
	12.396,29

	3/9/2014
	42.422,83

	9/9/2014
	7.102,81

	16/9/2014
	2.337,14

	9/10/2014
	7.772,44

	12/11/2014
	12.422,29

9.2. aplicar-lhe multa de R$ 22.000,00 (vinte e dois mil reais) , a ser recolhida aos cofres do Tesouro Nacional, com atualização monetária calculada da data deste acórdão até a data do pagamento, se este for efetuado após o vencimento do prazo abaixo estipulado;
9.3. fixar prazo de 15 (quinze) dias, a contar da notificação, para comprovação, perante o Tribunal, do recolhimento das dívidas acima imputadas;
9.4. autorizar a cobrança judicial das dívidas, caso não atendida a notificação;
9.5. autorizar o pagamento das dívidas em até 36 (trinta e seis) parcelas mensais consecutivas, caso venha a ser solicitado pelo responsável antes do envio do processo para cobrança judicial;
9.6. fixar o vencimento da primeira parcela em 15 (quinze) dias, a contar do recebimento da notificação, e o das demais a cada 30 (trinta) dias, com incidência dos respectivos encargos legais sobre o valor de cada parcela; 
9.7. alertar ao responsável que a inadimplência de qualquer parcela acarretará vencimento antecipado do saldo devedor;
9.8. dar ciência deste acórdão ao procurador-chefe da Procuradoria da República em Goiás, para as providências cabíveis.

Tomada de contas especial instaurada pelo Fundo Nacional de Desenvolvimento da Educação contra ex-prefeito do Município de Cristalina/GO em razão de irregularidades na gestão dos recursos federais oriundos do Programa Nacional de Alimentação Escolar (PNAE) referente ao exercício 2014.

Segunda Câmara

Município de Cristalina/GO.

3. Responsável: Luiz Carlos Attie (CPF XXX.592.971-XX).
3.1. Interessado: Fundo Nacional de Desenvolvimento da Educação (CNPJ 00.378.257/0001-81).

13.1. Ministros presentes: Augusto Nardes (na Presidência), Aroldo Cedraz, Raimundo Carreiro e Ana Arraes (Relatora).
13.2. Ministros-Substitutos presentes: Marcos Bemquerer Costa e André Luís de Carvalho.

ACORDAO-COMPLETO-2460901

Acórdão 9947/2021 - Segunda Câmara

ANA ARRAES

Adoto como relatório a instrução de mérito aprovada pela Secretaria de Controle Externo de Tomada de Contas Especial (peça 36) , endossada pela manifestação do Ministério Público junto ao TCU, na pessoa do subprocurador-geral Lucas Rocha Furtado (peça 39) :
"INTRODUÇÃO
1.	Versam os autos acerca de tomada de contas especial instaurada pelo FNDE, em desfavor do Sr. Luiz Carlos Attié (CPF XXX.592.971-XX) , ex-Prefeito Municipal de Cristalina/GO (gestão 2013/2016) , no âmbito do Programa Nacional de Alimentação Escolar - PNAE (exercício 2014) , vigente de 1/1/2014 a 31/12/2014, cujo prazo final para a apresentação da prestação de contas expirou em 15/2/2015 (peça 2) :
2.	Ressalte-se que a TCE foi instaurada em razão da constatação das seguintes irregularidades quanto aos recursos repassados ao Município de Cristalina/GO à conta do PNAE/2014:
a) Não ter sido garantido aos alunos beneficiados pelo Programa Mais Educação o mínimo de três refeições, conforme disposto no Relatório de Auditoria n° 10/2015 do FNDE;
b) Realização de pagamentos que não foram declarados na Relação de Pagamentos, rompendo o nexo de causalidade entre a despesa realizada e o respectivo credor.
3.	Por oportuno, ressalta-se que o PNAE/2014 teve por objetivo 'contribuir para o crescimento e o desenvolvimento biopsicossocial, a aprendizagem, o rendimento escolar e a formação de práticas alimentares saudáveis dos alunos, por meio de ações de educação alimentar e nutricional e da oferta de refeições que cubram as suas necessidades nutricionais durante o período letivo', conforme art. 3° da Resolução CD/FNDE nº 26, de 17 de junho de 2013 (peça 25, p. 3) .
HISTÓRICO
4.	O presente processo foi objeto de instrução preliminar (peça 27) , a qual concluiu pela realização da citação do Sr. Luiz Carlos Attié. A mencionada proposta de encaminhamento contou com a anuência do Diretor e do Secretário da unidade (peças 28 e 29) , tendo sido a citação do responsável autorizada por delegação de competência da Relatora deste feito, Ministra Ana Arraes. 	A aludida citação do responsável foi levada a cabo por meio do Ofício 0273/2019-TCU/Secex-TCE (peça 31) , o qual foi recebido no domicílio do responsável (peca 30) , em 5/2/2019, conforme atesta o AR (peça 32) .
5.	Por oportuno, cabe ressaltar que o responsável foi citado em função da não demonstração da boa e regular aplicação dos recursos federais recebidos à conta do PNAE/2014, em razão de conduta omissiva por não haver garantido aos alunos beneficiados pelo Programa Mais Educação o mínimo de três refeições, conforme disposto no Relatório de Auditoria n° 10/2015 do FNDE, assim como de conduta comissiva no sentido de realizar pagamentos que não foram declarados na Relação de Pagamentos, rompendo o nexo de causalidade entre a despesa realizada e o respectivo credor, conforme especificado a seguir (peça 27, p. 4-6) :
a)  realizar a CITAÇÃO do Sr. Luiz Carlos Attié (CPF XXX.592.971-XX) , ex-Prefeito Municipal de Cristalina/GO (gestão 2013/2016) , uma vez que, em face da não demonstração da boa e regular aplicação dos recursos federais recebidos à conta do PNAE/2014, com fundamento nos arts. 10, § 1º, e 12, inciso II, da Lei 8.443/1992, c/c o art. 202, inciso II, §1º, do Regimento Interno do TCU, para que, no prazo de quinze dias, a contar do recebimento do ofício citatório, apresente alegações de defesa quanto à ocorrência abaixo indicada, em razão da conduta especificada, e/ou recolha, aos cofres do FNDE, as importâncias abaixo indicadas, atualizadas monetariamente a partir das respectivas datas até o efetivo recolhimento, abatendo-se, na oportunidade, as quantias eventualmente ressarcidas, na forma da legislação em vigor:
Irregularidade: Não comprovação da boa e regular aplicação dos recursos federais repassados ao município de Cristalina/GO, no âmbito do PNAE/2014;
	Data de Ocorrência
	Valor Original (R$) 
	Origem do Débito

	20/06/2014
	3.744,00
	Não ter sido garantido aos alunos beneficiados pelo Programa Mais Educação o mínimo de três refeições, conforme disposto no Relatório de Auditoria n° 10/2015 do FNDE

	1/7/2014
	936,00
	
	7/8/2014
	936,00
	
	1/10/2014
	3.072,00
	
	14/11/2014
	1.536,00
	
	30/12/2014
	1.536,00
	
	21/3/2014
	44.186,78
	Realização de pagamentos que não foram declarados na Relação de Pagamentos, rompendo o nexo de causalidade entre a despesa realizada e o respectivo credor

	29/4/2014
	212,48
	
	7/5/2014
	9.272,45
	
	21/5/2014
	10.684,97
	
	27/5/2014
	451,88
	
	5/6/2014
	1.972,16
	
	14/7/2014
	9.761,70
	
	15/7/2014
	2.555,91
	
	7/8/2014
	12.396,29
	
	3/9/2014
	42.422,83
	
	9/9/2014
	7.102,81
	
	16/9/2014
	2.337,14
	
	9/10/2014
	7.772,44
	
	12/11/2014
	12.422,29
	
 Valor atualizado do débito (sem juros) em 19/11/2018: R$ 227.157,98 (peça 26) .
	Responsável: Sr. Luiz Carlos Attié (CPF XXX.592.971-XX) , ex-Prefeito Municipal de Cristalina/GO (gestão 2013/2016) ;
	Conduta: Não demonstrar a boa e regular aplicação dos recursos federais recebidos à conta do PNAE/2014, em razão de conduta omissiva quanto a não garantir aos alunos beneficiados pelo Programa Mais Educação o mínimo de três refeições, conforme disposto no Relatório de Auditoria n° 10/2015 do FNDE, assim como de conduta comissiva no sentido de realizar pagamentos que não foram declarados na Relação de Pagamentos, rompendo o nexo de causalidade entre a despesa realizada e o respectivo credor;
	Dispositivos violados: art. 37, caput, c/c o art. 70, parágrafo único, da Constituição da República Federativa do Brasil, art. 93 do Decreto-lei 200/1967; art. 66, caput, do Decreto 93.872/1986; art. 14, §2º, inciso VI, e art. 18 da Resolução CD/FNDE nº 26, de 17 de junho de 2013 (peça 25, p. 9 e 11) ;
	Evidências: Relatório de Auditoria n° 10/2015 do FNDE (peça 15, p. 20) , Parecer n° 2177/2017-DAESP/COPRA/CGCAP/DIFIN (peça 8, p. 3-4) e Relatório de TCE 552/2017 - DIREC/COTCE/CGCAP/DIFIN-FNDE/MEC (peça 18) ;
6.	Posteriormente, o Sr. Luiz Carlos Attié, por meio do seu advogado constituído (procuração à peça 33) , apresentou as suas alegações de defesa (peça 35) , as quais serão objeto de análise na sessão 'EXAME TÉCNICO' da presente instrução.
EXAME TÉCNICO
Análise Preliminar:
7.	De início, salienta-se que está clara a competência deste Tribunal para julgar este processo, pois se trata de recursos federais repassados pelo FNDE ao Município de Cristalina/GO. Outrossim, não restou caracterizada nenhuma nulidade processual oriunda da inobservância de formalidades que acarretassem prejuízo processual ao responsável ou ao interesse público (art. 171 do RI/TCU) . Também foram atendidos os pressupostos de constituição e desenvolvimento válido e regular desta tomada de contas especial (art. 71, inciso II, da Constituição Federal, art. 8°, caput, da Lei 8.443/1992, art. 84 do Decreto-Lei 200/1967 e art. 5°, caput, parágrafo único e incisos I a IV, da IN/TCU 71/2012, modificada pela IN/TCU 76/2016) .
8.	Ademais, apesar do insucesso na tentativa de notificação do responsável, efetivamente ainda não passaram dez anos desde que os recursos foram transferidos ao município (os recursos foram transferidos em 2014, conforme se observa na peça 4) , e esta Corte entende que a falta de notificação na fase interna da tomada de contas especial - momento em que ainda não há litígio ou acusação, mas mero procedimento de apuração e coleta de dados - não invalida os atos processuais posteriores, pois, na fase externa da tomada de contas, que ocorre no TCU, é que se torna obrigatória a abertura do contraditório, com a citação dos responsáveis e a devida apreciação das alegações de defesa (Acórdão 5661/2014-TCU-Primeira Câmara; Relator: Min. Bruno Dantas) . Efetivamente, houve a regular abertura do contraditório no âmbito deste Tribunal mediante o envio de ofício de citação devidamente recebido pelo responsável.
9.	Também se verifica que o valor original do débito é igual a R$ 175.312,13, portanto, superior a R$ 100.000,00, na forma estabelecida conforme os arts. 6º, inciso I, e 19, da IN/TCU 71/2012, modificada pela IN/TCU 76/2016	.
10.	A propósito, registra-se que, em atendimento ao item 9.4, do Acórdão 1772/2017-TCU-Plenário (Relator Ministro-Substituto Augusto Sherman Cavalcanti) , foi efetuada pesquisa no sistema processual do TCU, e não foram encontradas tomadas de contas especiais em tramitação com débitos imputáveis ao responsável com valores inferiores ao fixado no art. 6º, inciso I, da Instrução Normativa TCU 71/2012, a fim de que seja observado o disposto no art. 6º, § 1º, da mesma norma.
11.	Por oportuno, cabe ressaltar que houve a devida formulação da imputação das irregularidades ao responsável, como também a descrição das mesmas no expediente de citação, com base na individualização das suas condutas omissivas e comissivas, como já foi detalhado no item 5 desta instrução.
12.	Ressalta-se que foi viabilizado o exercício da ampla defesa e do contraditório em sua dimensão substancial, pois se realizou a citação do responsável Luiz Carlos Attié por meio do Ofício 0273/2019-TCU/Secex-TCE (peça 31) , o qual foi recebido no domicílio do responsável (peca 30) , em 5/2/2019, conforme atesta o AR (peça 32) , atendendo ao art. 5º, inciso LV, da Constituição Federal c/c o art. 12, incisos I e II da Lei 8.443/1992.
13.	Outrossim, à luz do parâmetro delineado pelo Acórdão 1441/2016-TCU-Plenário, Redator Ministro Walton Alencar Rodrigues, eventual sanção administrativa a ser aplicada ao responsável pelo Tribunal não estaria prejudicada pelo manto prescricional, uma vez que o exercício abrangido foi o de 2014, e o ato que ordenou as citações e as audiências se deu em 24/11/2018 (peça 29) .
14.	Portanto, o lapso de tempo entre as ocorrências irregulares e o ato que interrompeu o prazo prescricional é inferior ao decênio considerado no referido decisum.
Análise das Alegações de Defesa do responsável Luiz Carlos Attié (peça 35) :
Argumentos
15.	Após fazer um breve histórico processual e discorrer acerca da tempestividade das suas alegações de defesa, o responsável alega, em síntese, o seguinte (peça 35) :
a)	Aduz que houve falta de citação da pessoa física na fase de conhecimento e análise inicial deste procedimento, caracterizando a falta de uma condição de eficácia do processo em relação ao réu e a ausência de um requisito de validade dos atos processuais que lhe seguirem, numa suposta afronta ao artigo 312 do CPC/2015;
b)	Por isso, requer a anulação do procedimento face a inexistência de citação do ora defendente, na forma da lei;
c)	Argumenta que, em que pesem os argumentos das imputações às quais o ora peticionante se defende, há que se reconhecer e declarar a exclusão de sua responsabilidade sob os fatos ora em análise, haja vista que as atividades específicas às quais se refere a notificação no pertinente à gestão, foram delegadas aos Secretários Municipais de Educação por meio do Decretos e na forma do artigo 15 da Lei Federal 9.394/1996, visando à descentralização da atividade administrativa;
d)	Assevera que os fatos tratados neste processo são de responsabilidade exclusiva dos secretários que os assinam, por delegação aos Secretários Municipais de Educação da competência para a realização de vários atos administrativos, dentre os quais, firmar contratos concernentes a licitações ou outros contratos e convênios e autorizar despesas e fazer pagamentos, além obviamente da aplicação dos recursos à merenda, com três refeições diárias, tanto que a Secretaria de Educação possui departamento de licitações próprio e contador próprios, de modo que improcedem as imputações contra o ex-prefeito municipal e muito menos há que se falar em conduta omissiva;
e)	Argumenta que todos os atos pertinentes aos fatos objeto da notificação foram praticados pelo Secretário Municipal da pasta de Educação, sem qualquer interferência da Chefe do Poder Executivo.
f)	Para corroborar seus argumentos, cita o Acórdão 372/2001-TCU-Segunda Câmara, que considerou que ' (...) não se deve exigir dos dirigentes máximos da entidade que sua atividade de supervisão seja tão profunda a ponto de tornar sem sentido o instituto da delegação de competência';
g)	Anota que não praticou qualquer ato em ordem a ensejar a despesa contraída ou pagamentos efetivados e muito menos agiu em ato omissivo ao que quer que seja, vez que tudo foi feito pelos servidores municipais de educação incumbidos dos atos e notadamente pelo Secretário Municipal de Educação, quem era incumbido da ordenação da despesa por gestão plena, descentralizada e delegada;
h)	Conclui que não autorizou, não ordenou e nem executou a despesa em questão, tomando conhecimento das irregularidades supostamente existentes quando da citação ordenada por esta Corte;
i)	Discorre sobre o instituto da delegação de competência sob os enfoques estrutural e individual;
j)	Aduz que os secretários municipais são os delegados na gestão, os responsáveis por auxiliarem o chefe do Executivo nos assuntos específicos de suas respectivas pastas e por exercerem a parcela das atribuições administrativas que lhes couber, conforme decretos municipais de nomeação dos mencionados secretários municipais que anexou aos autos (peça 35, p. 9-18) ;
k)	No caso ora analisado, os atos têm como signatários os Secretários Municipais de Educação e, consoante se verifica, os secretários atuaram como representantes do município no uso das competências a ele delegadas pelo prefeito à época;
l)	Argumenta que foi a gestão delegada aos Secretários Municipais de Educação para a competência e a realização de vários atos administrativos, dentre os quais, firmar contratos concernentes a licitações ou outros contratos e convênios, bem como autorizar despesas e promover pagamentos;
m)	Conclui que não se mostra adequado atribuir responsabilidade ao prefeito, seja por ação, inexistente, porque delegada a gestão, seja por omissão, inexistente porque delegada a função;
n)	Diante da atipicidade da sua conduta, requer a sua exclusão do processo administrativo instaurado por esta Corte de Contas, porquanto ilegítima para responder pelos atos em questão;
o)	Requer também que seja julgado improcedente o feito face ao ora defendente, face a flagrante ilegalidade de imputação ao mesmo dos fatos objeto da ação, pelas razões da fundamentação desta defesa, com o reconhecimento a sua ilegitimidade passiva;
p)	Por fim, protesta pela produção de todos os demais meios de prova admitidos, pedido e requisição de documentos junto à Prefeitura de Cristalina referentes aos fatos objeto do procedimento e decretos de nomeação do secretariado e demais servidores à época para que encaminhe a estes autos cópias de todos os referidos e pertinentes documentos, haja vista o ex-prefeito não ter mais acesso aos referidos locais, além de demais pedidos de provas a serem formulados em momento processual oportuno e a oitiva das partes e testemunhas.
Análise
16.	Em primeiro lugar, cabe destacar que o Tribunal ratificou recentemente o entendimento já vigente no sentido de que as transferências federais dos programas PNAE, PNATE e PDDE devem ser classificadas como transferências voluntárias (Acórdão 3061/2019-TCU-Plenário, Relatora: Ministra Ana Arraes) . Portanto, os entendimentos que esta Corte reputa como válidos para os convênios também se aplicam a tais programas federais.
17.	Nesse diapasão, no que concerne à ausência de contraditório na fase interna da tomada de contas especial, ainda no âmbito do órgão repassador, é pacífico o entendimento neste Tribunal de que isso não viola o devido processo legal, nem caracteriza ofensa aos princípios da ampla defesa e do contraditório, pois, na fase externa da tomada de contas especial, ainda no âmbito do TCU, há oportunidade de defesa após a citação válida dos responsáveis, o que restou devidamente demonstrado neste processo. Os julgados mostrados a seguir ilustram esse entendimento pacífico:
17.1.	'No processo de tomada de contas especiais, a instauração do contraditório, para fins de condenação por parte do TCU, ocorre na fase externa, por meio da regular citação pelo Tribunal, sendo irrelevante a ocorrência ou não de notificação anterior pelo órgão concedente.' (Acórdão 1522/2016-TCU-Plenário, Relator: Ministro Benjamin Zymler, grifos acrescidos) .
17.2.	'A ausência de contraditório e ampla defesa na fase interna da tomada de contas especial não viola o devido processo legal, sendo este respeitado quando, na fase externa, há oportunidade de defesa após a citação válida dos responsáveis.' (Acórdão 2875/2014-TCU-Plenário, Relator: Ministro Benjamin Zymler, grifos acrescidos) .
17.3.	'A falta de notificação na fase interna da tomada de contas especial - momento em que ainda não há litígio ou acusação, mas mero procedimento de apuração e coleta de dados - não invalida os atos processuais posteriores, pois na fase externa da tomada de contas, que ocorre no TCU, é que se torna obrigatória a abertura do contraditório, com a citação dos responsáveis e a devida apreciação das alegações de defesa.' (Acórdão 5661/2014-TCU-Primeira Câmara, Relator: Ministro Bruno Dantas, grifos acrescidos) .
17.4.	'Não há prejuízo ao exercício do contraditório e da ampla defesa em razão da ausência de oportunidade de defesa na fase interna de tomada de contas especial, pois nessa etapa, em que se coletam evidências para fins de apuração dos fatos e das responsabilidades, não há uma relação processual constituída. A garantia ao direito de defesa ocorre na fase externa, com o chamamento do responsável aos autos, a partir da sua citação válida.' (Acórdão 2016/2018-TCU-Segunda Câmara, Relator: Ministro Aroldo Cedraz, grifos acrescidos) .
18.	Por seu turno, a jurisprudência do TCU é firme no sentido de imputar a responsabilidade pessoal ao gestor pela comprovação da boa e regular aplicação dos recursos federais recebidos mediante convênio ou instrumentos congêneres, submetendo-se todo aquele que administra recursos públicos ao dever constitucional e legal de demonstrar o correto emprego dos valores federais, nos termos do parágrafo único do art. 70 da Constituição de 1988 e do art. 93 do Decreto-Lei nº 200, de 25 de fevereiro de 1967 (Acórdãos 225/2000, 27/2004, 1.569/2007, da 2ª Câmara; e Acórdãos 11/1997, 1.659/2006 e 59/2009, do Plenário) .
19.	Adicionalmente, este Tribunal também entende que o dever de prestar de contas é pessoal, cabendo ao responsável a obrigação de certificar-se de seu cumprimento, mesmo na hipótese de ter delegado a tarefa a outrem, sendo que a eventual delegação de tarefas acessórias ao dever de prestar contas não abrange a responsabilidade pela prestação de contas e pela consequente obrigação de comprovar a boa e regular aplicação dos recursos federais recebidos, as quais, por princípio, são indelegáveis (Acórdão 8662/2013-TCU-Primeira Câmara) .
20.	Além do mais, o entendimento majoritário desta Corte é no sentido de que 'o instrumento da delegação de competência não retira a responsabilidade de quem delega' (Acórdão 476/2008-TCU-Plenário, Acórdão 296/2011-TCU-Segunda Câmara e Acórdão 894/2009-TCU-Primeira Câmara) . Logo, nos casos dos prefeitos municipais, a regra geral adotada por este Tribunal é a de responsabilização pessoal do prefeito, pois ainda que a execução dos recursos seja conduzida por auxiliares vinculados ao gabinete do chefe do executivo municipal, a condição de agente político não afasta a responsabilidade do prefeito, que pode responder por culpa in vigilando (Acórdão 3161/2016-TCU-Plenário) .
21.	Em particular, como exceção que vem sendo admitida em algumas situações na jurisprudência recente deste Tribunal, deve-se mencionar o caso em que o afastamento da responsabilidade do prefeito pela utilização dos recursos transferidos se deu em razão de os atos de gestão do convênio terem sido praticados por secretário municipal, conforme competência específica prevista em lei municipal, e não em decreto municipal, de acordo com o que se observa nos julgados a seguir:
21.1.	'A comprovação de que os atos de gestão do convênio foram praticados por secretário municipal, conforme competência prevista em lei municipal, afasta a responsabilidade do prefeito pela utilização dos recursos transferidos, mesmo que, na condição de agente político, figure como signatário do ajuste.' (Acórdão 563/2019-TCU-Segunda Câmara, Revisor: Ministro-Substituto Weder de Oliveira, grifos acrescidos) .
21.2.	'A comprovação de que todos os atos de gestão e controle do convênio foram praticados por secretário municipal, conforme delegação de competência prevista em lei municipal, afasta a responsabilidade do prefeito pela utilização dos recursos transferidos, mesmo que, na condição de agente político, figure como signatário do ajuste.' (Acórdão 7304/2013-TCU-Primeira Câmara, Relator: Ministro-Substituto Augusto Sherman, grifos acrescidos) .
22.	Especificamente no que tange aos fundamentos do primeiro e mais recente acórdão mencionado no item anterior, cabe destacar um excerto do Voto Revisor do Ministro-Substituto Weder de Oliveira no qual ele esclarece a posição vencedora naquele julgamento, no sentido de que não haveria propriamente uma delegação de competência, mas sim uma atribuição legislativa de competência aos secretários municipais por meio de uma disposição expressa por meio de uma lei municipal:
' (...) . O gestor, a quem a legislação e a jurisprudência desta Corte de Contas atribuem responsabilidade pela comprovação da boa e regular aplicação dos recursos federais, não se confunde, necessariamente, com o chefe do executivo, mas se refere àquele que detém a competência legal para administrar e gerir os recursos.
Assim, no caso concreto, considero que a competência para gerir o convênio e a responsabilidade pelos recursos repassados recaem sobre a então titular da Secretaria de Desenvolvimento Social de Caucaia, Lúcia Macedo Sales, ante expressa disposição legislativa nesse sentido e os diversos documentos juntados aos autos.'
23.	Portanto, não merece ser acatada a alegação de que teria restado caracterizada a ilegitimidade passiva do responsável em função de ter havido delegação de competência mediante a edição de sucessivos decretos municipais pelo ex-prefeito para nomear os sucessivos ocupantes do cargo de Secretário Municipal de Educação, haja vista que não se refere ao instrumento normativo próprio reconhecido por alguns precedentes do TCU capaz de afastar a responsabilidade da autoridade delegante, qual seja, a lei municipal. 
24.	Por outro lado, quanto à solicitação de produção de provas (no caso, pedido e requisição de documentos junto à Prefeitura de Cristalina, assim como a oitiva das partes e) , a jurisprudência do TCU é firme no sentido de que não compete ao Tribunal determinar, a pedido do responsável, a realização de vistoria, diligência, perícia, inspeção ou oitiva de testemunhas para a produção e obtenção de provas, uma vez que apresentar os elementos que entender necessários para a sua defesa constitui obrigação da parte (e.g., Acórdão 859/2013-TCU-Plenário; 8.089/2014 e 6.214/2016-1ª Câmara; e 5.920 e 6.214/2016-2ª Câmara) .
25.	Especificamente no que se refere a uma eventual prova testemunhal, a qual necessariamente teria que ser apresentada na forma de uma declaração que seria eventualmente anexada aos autos, deve-se esclarecer que as declarações constantes do documento particular escrito e assinado ou somente assinado presumem-se verdadeiras em relação ao signatário, mas, quando contiver declaração de ciência de determinado fato, o documento particular em questão prova a ciência, mas não o fato em si, incumbindo o ônus de prová-lo ao interessado em sua veracidade (conforme art. 408, caput e parágrafo único do CPC) . Ou seja, uma eventual prova testemunhal teria que ser corroborada por outras provas documentais.
26.	Com efeito, nos termos do art. 70, parágrafo único, da Constituição Federal, assim como dos artigos 93 do Decreto-lei 200/1967 e 66 do Decreto 93.872/1986, compete exclusivamente ao gestor dos recursos públicos fazer prova adequada da regularidade da sua gestão. Nesse diapasão, é pacífica a jurisprudência deste Tribunal no sentido de que compete ao gestor o ônus de comprovar a boa e regular aplicação dos recursos que lhe foram confiados.
27.	Por oportuno, deve-se esclarecer que, conforme jurisprudência pacífica desta Corte, para que se imponha a obrigação de repor um dano ao erário, não é necessário caracterizar enriquecimento ilícito, locupletamento, dolo ou má-fé por parte dos responsáveis, bastando que se caracterize uma conduta culposa stricto sensu, por imperícia, imprudência ou negligência, da qual resulte um dano ao erário, passível de ressarcimento à luz da Lei 8.443/1992 e da Constituição Federal (Acórdão 1559/2014-TCU-Plenário e 5.297/2013-1ª Câmara) . Basta identificar o responsável pelos atos ilícitos e pelo dano ocasionado, quantificar o mencionado dano e estabelecer o nexo de causalidade entre o citado dano e os atos omissivos ou comissivos praticados pelo responsável. Tudo isso está claramente demonstrado nos autos, não podendo ser aceitos os argumentos do responsável relativamente à não apropriação dos recursos financeiros disponibilizados e à ausência de má-fé.
28.	Ante todo o exposto, conclui-se que não merecem ser acolhidas as alegações de defesa do responsável.
CONCLUSÃO
29.	Como se verificou na seção 'EXAME TÉCNICO' anterior, restou evidenciada a competência do TCU para julgar o presente processo, pois se trata de recursos federais que foram repassados pelo FNDE ao Município de Cristalina/GO. Também foi caracterizada adequadamente a responsabilidade do Sr. Luiz Carlos Attié, conforme detalhado no item 5 desta instrução.
30.	Além disso, restaram demonstrados: (i) a viabilidade do exercício da ampla defesa e do contraditório em sua dimensão substancial e a regularidade na abertura do contraditório e o exercício da ampla defesa (art. 5º, inciso LV, da Constituição Federal c/c o art. 12, incisos I e II da Lei 8.443/1992) ; (ii) a suficiência dos elementos probatórios indispensáveis à formação do juízo quanto à ocorrência do dano ao erário ocasionado por atos ilícitos e a vinculação destes com as condutas do responsável arrolado no polo passivo deste processo (art. 5º, caput, parágrafo único e incisos I, II e IV, da IN TCU 71/2012) ; e (iii) a ausência de nulidades processuais oriundas da inobservância de formalidades que acarretem prejuízo processual ao responsável ou ao interesse público (art. 171 do RI/TCU) . Portanto, estão presentes todos os pressupostos necessários para a formação do juízo de mérito das presentes contas.
31.	Por sua vez, restou claramente comprovado o dano ao erário ocasionado em virtude das irregularidades enumeradas no item 5 desta instrução, em relação ao PNAE/2014.
32.	Por conseguinte, por meio da análise levada a cabo na seção 'EXAME TÉCNICO' anterior, conclui-se pela rejeição de todas as alegações de defesa apresentadas pelo responsável Luiz Carlos Attié (peça 35) . De fato, o responsável não se desincumbiu do seu ônus de demonstrar a boa e regular aplicação dos recursos do PNAE/2014. Ademais, constam dos autos elementos que demonstram que os recursos ora em análise não foram utilizados em forma correta na sua gestão, conforme se pode depreender da instrução preliminar (peça 27) .
33.	Por outro lado, no que tange ao exame da boa-fé do responsável Luiz Carlos Attié, será adotado aqui o sentido objetivo da cláusula de boa-fé, isto é, examinando, 'diante de um caso concreto e nas condições em que o agente atuou, qual o cuidado exigível de uma pessoa prudente e de discernimento. Assim o fazendo, encontraremos o cuidado objetivo necessário, fundado na previsibilidade objetiva. Devemos, a seguir, comparar esse cuidado genérico com a conduta do agente, intentando saber se a conduta imposta pelo dever genérico de cuidado harmoniza-se com o comportamento desse agente. A resposta negativa leva à reprovabilidade da sua conduta, à culpa e, enfim, à não caracterização da boa-fé objetiva.' (conforme entendimento plasmado no Acórdão 2436/2016-TCU-Plenário; Relator: Ministro Augusto Nardes) .
34.	No presente caso concreto, à vista dos elementos constantes dos autos, percebe-se que os atos praticados pelo responsável não se ajustam ao mencionado modelo objetivo de conduta, pois as suas condutas comissivas foram, no mínimo, culposas (por negligência e imprudência) , tendo restado comprovado que o dano ao erário resultou diretamente daquelas condutas.
35.	Nesse contexto, não é possível afirmar que houve boa-fé por parte do responsável, pois é razoável concluir que lhe era possível ter consciência das ilicitudes de suas condutas comissivas e que eram exigíveis condutas diversas daquelas que adotou, consideradas as circunstâncias que o cercavam. Portanto, tampouco foram identificados excludentes de culpabilidade.
36.	Então, tendo em vista as irregularidades comprovadas nos autos, e como não foi possível reconhecer a boa-fé do responsável, este Tribunal pode proferir, desde logo, o julgamento definitivo de mérito pela irregularidade das presentes contas, com fundamento no art. 202, § 6º, do RI/TCU.
37.	Nesse diapasão, como restou caracterizada a impugnação parcial das despesas executadas à conta do PNAE/2014, também se verificou a não comprovação da boa e regular aplicação dos recursos objeto deste processo, sendo pacífica a jurisprudência deste Tribunal no sentido de que compete ao gestor o ônus de provar a aplicação regular dos recursos que lhe foram confiados, conforme Acórdão 974/2018-TCU-Plenário (Relator Bruno Dantas) , 511/2018-Plenário (Relator Aroldo Cedraz) , 3875/2018-Primeira Câmara (Relator Vital Do Rêgo) , 1983/2018-Primeira Câmara (Relator Bruno Dantas) , 1294/2018-Primeira Câmara (Relator Bruno Dantas) , 3200/2018-Segunda Câmara (Relator Aroldo Cedraz) , 2512/2018-Segunda Câmara (Relator Aroldo Cedraz) , 2384/2018-Segunda Câmara (Relator José Múcio Monteiro) , 2014/2018-Segunda Câmara (Relator Aroldo Cedraz) , 901/2018-Segunda Câmara (Relator José Múcio Monteiro) , entre outros.
38.	Como já analisado, não restou caracterizada a ocorrência da prescrição da pretensão punitiva desta Corte, especificamente no que tange à aplicação de sanção na forma de multa, uma vez que os fatos geradores dos débitos aconteceram em 2014, menos de dez anos antes do ato que ordenou a citação do responsável, que ocorreu em 24/11/2018 (peça 29) .
39.	Destarte, ante todo o exposto, entende-se que esta Corte deve:
	a) Rejeitar as alegações de defesa do responsável Luiz Carlos Attié;
	b) Em face da impossibilidade de reconhecer a boa-fé do responsável (com espeque art. 202, § 6º, do RI/TCU) , julgar irregulares, desde logo, as contas do Sr. Luiz Carlos Attié, com fulcro nos arts. 1º, inciso I, 16, inciso III, alíneas 'b' e 'c', 19, caput, e 23, inciso III, da Lei 8.443/1992 c/c com os arts. 1º, inciso I, 209, incisos II e III, 210 e 214, inciso III, do RI/TCU;
	c) Condenar o responsável Luiz Carlos Attié a ressarcir os débitos especificados no item 5 desta instrução aos cofres do FNDE;
	d) Aplicar ao responsável Luiz Carlos Attié a multa prevista no artigo 57 da Lei 8.443/1992, na dosimetria a ser definida pelo Exmo. Relator deste feito;
	e) Autorizar, desde logo, a cobrança judicial das dívidas, com fundamento no art. 28, inciso II, da Lei 8.443/1992, caso não atendida a notificação;
	f) Autorizar, antecipadamente, caso requerido pelo responsável, o pagamento da dívida decorrente em até 36 (trinta e seis) parcelas mensais e consecutivas, nos termos do art. 26 da Lei 8.443/1992, c/c o art. 217 do Regimento Interno do TCU, fixando-se o vencimento da primeira parcela em 15 (quinze) dias, a contar do recebimento da notificação, e o das demais a cada 30 (trinta) dias, devendo incidir sobre cada uma os encargos devidos, na forma prevista na legislação em vigor, alertando o responsável que a falta de comprovação do recolhimento de qualquer parcela importará o vencimento antecipado do saldo devedor, nos termos do art. 217, § 2º, do Regimento Interno do TCU (providência que tem sido adotada seguidamente pela Corte, em homenagem à racionalidade processual, conforme se observa, a título de exemplo, nos Acórdãos 2.266/2018, 600/2017, 2.059/2016 e 1.000/2015 do Plenário) ;
	g) Dar ciência do acórdão que vier a ser proferido: ao Sr. Luiz Carlos Attié e ao seu advogado, o Dr. Cristiano de Moraes Cunha (OAB/GO 28.760, procuração à peça 33; ao FNDE; e ao Procurador-Chefe da Procuradoria da República em Goiás, nos termos do § 3º do art. 16 da Lei 8.443/1992 c/c o § 7º do art. 209 do Regimento Interno do TCU, para adoção das medidas cabíveis.
PROPOSTA DE ENCAMINHAMENTO
40.	Em face de todo o exposto, submetem-se os autos à consideração superior, propondo:
	a) Rejeitar as alegações de defesa do responsável Luiz Carlos Attié;
	b) Em face da impossibilidade de reconhecer a boa-fé objetiva do responsável Luiz Carlos Attié, com espeque art. 202, § 6º, do RI/TCU, julgar irregulares, desde logo, as suas contas, com fulcro nos arts. 1º, inciso I, 16, inciso III, alíneas 'b' e 'c', 19, caput, e 23, inciso III, da Lei 8.443/1992 c/c com os arts. 1º, inciso I, 209, incisos II e III, 210 e 214, inciso III, do RI/TCU, em função das irregularidades, condutas e dispositivos violados especificados no item 5 desta instrução;
	c) Condenar o responsável Luiz Carlos Attié ao pagamento das quantias a seguir especificadas, com a fixação do prazo de quinze dias, a contar do recebimento da notificação, para comprovar, perante o Tribunal (art. 214, inciso III, alínea 'a', do Regimento Interno) , o recolhimento das dívidas aos cofres do FNDE, atualizadas monetariamente e acrescidas dos juros de mora, calculados a partir das datas indicadas, até a data do efetivo recolhimento, na forma prevista na legislação em vigor:
	Data de Ocorrência
	Valor Original (R$) 
	Origem do Débito

	20/06/2014
	3.744,00
	Não ter sido garantido aos alunos beneficiados pelo Programa Mais Educação o mínimo de três refeições, conforme disposto no Relatório de Auditoria n° 10/2015 do FNDE

	1/7/2014
	936,00
	
	7/8/2014
	936,00
	
	1/10/2014
	3.072,00
	
	14/11/2014
	1.536,00
	
	30/12/2014
	1.536,00
	
	21/3/2014
	44.186,78
	Realização de pagamentos que não foram declarados na Relação de Pagamentos, rompendo o nexo de causalidade entre a despesa realizada e o respectivo credor

	29/4/2014
	212,48
	
	7/5/2014
	9.272,45
	
	21/5/2014
	10.684,97
	
	27/5/2014
	451,88
	
	5/6/2014
	1.972,16
	
	14/7/2014
	9.761,70
	
	15/7/2014
	2.555,91
	
	7/8/2014
	12.396,29
	
	3/9/2014
	42.422,83
	
	9/9/2014
	7.102,81
	
	16/9/2014
	2.337,14
	
	9/10/2014
	7.772,44
	
	12/11/2014
	12.422,29
	
	d) Aplicar ao responsável Luiz Carlos Attié a multa prevista no artigo 57 da Lei 8.443/1992, na dosimetria a ser definida pela Exma. Relatora deste feito, fixando-lhe o prazo de 15 (quinze) dias, a contar da notificação, para que comprove, perante o Tribunal (artigo 214, inciso III, alínea 'a', do Regimento Interno) , o recolhimento da dívida ao Tesouro Nacional, atualizada monetariamente desde a data em que for proferido o Acórdão condenatório até a do efetivo recolhimento, se for paga após o vencimento, na forma da legislação em vigor;
	e) Autorizar, desde logo, a cobrança judicial das dívidas, com fundamento no art. 28, inciso II, da Lei 8.443/1992, caso não atendida a notificação;
	f) Autorizar, antecipadamente, caso requerido pelo responsável, o pagamento da dívida decorrente em até 36 (trinta e seis) parcelas mensais e consecutivas, nos termos do art. 26 da Lei 8.443/1992, c/c o art. 217 do Regimento Interno do TCU, fixando-se o vencimento da primeira parcela em 15 (quinze) dias, a contar do recebimento da notificação, e o das demais a cada 30 (trinta) dias, devendo incidir sobre cada uma os encargos devidos, na forma prevista na legislação em vigor, alertando o responsável que a falta de comprovação do recolhimento de qualquer parcela importará o vencimento antecipado do saldo devedor, nos termos do art. 217, § 2º, do Regimento Interno do TCU;
	g) Encaminhar cópia do Acordão que vier a ser prolatado por este Tribunal, acompanhado do Relatório e do Voto que o fundamentarem:
	g.1) Ao Sr. Luiz Carlos Attié, assim como ao seu advogado, o Dr. Cristiano de Moraes Cunha (OAB/GO 28.760, procuração à peça 33) ;
	g.2) Ao FNDE; e
	g.3) Ao Procurador-Chefe da Procuradoria da República em Goiás, nos termos do § 3º do art. 16 da Lei 8.443/1992 c/c o § 7º do art. 209 do Regimento Interno do TCU, para adoção das medidas cabíveis, informando que a presente deliberação, acompanhada do Relatório e do Voto que a fundamenta, está disponível para a consulta no endereço www.tcu.gov.br/acordaos, além de esclarecer que, caso requerido, o TCU poderá fornecer sem custos as correspondentes cópias, de forma impressa."
	É o relatório.

Cristiano de Moraes Cunha (OAB/GO 28.760).

Subprocurador-geral Lucas Rocha Furtado.

TOMADA DE CONTAS ESPECIAL. PROGRAMA NACIONAL DE ALIMENTAÇÃO ESCOLAR. DESCUMPRIMENTO DE REGRA AFETA AO NÚMERO MÍNIMO DE REFEIÇÕES. PREVISÃO DE DESPESAS SEM COMPROVAÇÃO DE NEXO DE CAUSALIDADE. DELEGAÇÃO DE COMPETÊNCIA A SECRETÁRIO MUNICIPAL. MANUTENÇÃO DA RESPONSABILIDADE DO EX-PREFEITO. PRECEDENTES DESTE TRIBUNAL. IRREGULARIDADE DAS CONTAS. DÉBITO. MULTA.

TOMADA DE CONTAS ESPECIAL (TCE)

Secretaria de Controle Externo de Tomada de Contas Especial (SecexTCE).

Aprecio a tomada de contas especial instaurada pelo Fundo Nacional de Desenvolvimento da Educação (FNDE) contra Luiz Carlos Attie, ex-prefeito do Município de Cristalina/GO (gestão 2013-2016) , em razão de irregularidades na gestão dos recursos federais oriundos do Programa Nacional de Alimentação Escolar (Pnae) referente ao exercício 2014.
2.	O responsável foi citado para apresentar alegações de defesa ou recolher ao FNDE a importância de R$ 227.032,47, com atualização monetária e juros até 29/1/2019, ante a falta de comprovação da aplicação regular dos recursos federais repassados ao município, especificamente por: i. não garantir aos alunos beneficiados pelo Programa Mais Educação o mínimo de três refeições, conforme disposto no Relatório de Auditoria 10/2015 do FNDE (peça 15, p. 20) ; ii. realizar pagamentos não declarados na relação de pagamentos, sem comprovação do nexo de causalidade entre as despesas realizadas e os respectivos credores.
3.	Alega, em defesa, ilegitimidade passiva, na medida em que os atos referentes ao Pnae teriam sido tomados pelo secretário municipal de Educação, conforme delegação administrativa de competência estabelecida mediante decretos e nos termos dispostos no art. 15 da Lei 9.394/1996, que estabeleceu as diretrizes e bases da educação nacional. Anexa à peça defensiva cópias de decretos municipais de nomeação e exoneração de secretários.
4.	Consoante a jurisprudência deste Tribunal, o instituto da delegação de competência não exime a autoridade delegante de responsabilidade pela gestão regular dos recursos federais recebidos mediante convênio ou instrumento congênere. No caso em questão (transferência voluntária por força de programa social) , remanesce ao prefeito municipal o dever de supervisão, que não deixa de responder pelos atos tomados por seus delegatários diante da culpa in vigilando ou da culpa in elegendo. Vejamos os seguintes precedentes:
"A delegação de poderes não exime a responsabilidade do gestor por atos de sua competência primária, pois, ao delegar suas atribuições, o administrador tem obrigação de escolher bem o subordinado e assume o ônus de supervisioná-lo" (Acórdão 7477/2015-TCU-Segunda Câmara, de minha relatoria) 
"A delegação de competência não implica delegação de responsabilidade, competindo ao gestor delegante a fiscalização dos atos de seus subordinados, especialmente em situações nas quais, pela importância do objeto e materialidade dos recursos envolvidos, a necessidade de supervisão não pode ser subestimada" (Acórdão 2403/2015-TCU-Segunda Câmara, também de minha relatoria) 
"O instituto da delegação é uma manifestação da relação hierárquica que transfere atribuições ao agente delegado, mas não exime o autor da delegação do dever de acompanhar os atos praticados. Isso porque as prerrogativas e os poderes do cargo, tais como a supervisão, não são conferidos em caráter pessoal ao agente público, mas sim para o bom desempenho de seu papel institucional, sendo, portanto, irrenunciáveis" (Acórdão 830/2014-TCU-Plenário, rel. min. Marcos Bemquerer Costa) 
5.	Não houve delegação de competência específica definida por lei municipal, o que afasta a incidência da tese suscitada pela Secretaria de Controle Externo de Tomada de Contas Especial (SecexTCE) expressa nos Acórdão 7304/2013-TCU-Primeira Câmara (rel. min.-subst. Augusto Sherman) e 563/2019-TCU-2a Câmara (rel. min.-subst. Weder de Oliveira) .
6.	A menção ao art. 15 da Lei 9.394/1996 é irrelevante e alheia à discussão sobre responsabilidade, pois se trata de regra a assegurar às unidades escolares públicas de educação básica, integrantes dos sistemas de ensino, progressivos graus de autonomia pedagógica e administrativa e de gestão financeira. 
7.	Rejeito o pedido de produção de provas a cargo deste Tribunal, formulado pelo responsável, tendo por fundamento o entendimento expresso nos julgados indicados a seguir:
"As normas que regulam o processo de controle externo não concedem ao responsável a faculdade de solicitar produção de provas ao TCU, como a colheita de depoimentos ou realização de perícias e diligências. O Tribunal deve julgar com base nas provas documentais constantes dos autos, reunidas pelos órgãos de controle interno e pela unidade técnica, em confronto com aquelas produzidas e apresentadas pelo responsável em sua peça de defesa." (Acórdão 3535/2015-TCU-Segunda Câmara, rel. min. Augusto Nardes) 
"No processo de controle externo no âmbito do TCU, não há previsão para a oitiva de testemunhas ou produção de prova pericial eventualmente requeridas pelos responsáveis ou interessados, cabendo à parte apresentar os elementos que entender necessários para demonstrar a boa e regular aplicação de recursos públicos que lhe forem confiados" (Acórdão 1292/2018-TCU-Primeira Câmara, rel. min. Bruno Dantas) 
8.	Diante da improcedência das alegações de defesa, as presentes contas devem, portanto, ser julgadas irregulares, com fundamento no disposto no art. 16, inciso III, alíneas "b" e "c", da Lei 8.443/1992, e o ex-prefeito condenado a ressarcir os cofres do FNDE pela importância apurada nos autos.
9.	Atribuo ainda ao responsável multa equivalente a 10% do valor do débito atualizado, aproximadamente, em atenção ao disposto no art. 57 da Lei 8.443/1992.
10.	Por fim, ressalto que não houve prescrição da pretensão punitiva, segundo o entendimento perfilhado pelo Acórdão 1441/2016-TCU-Plenário (redator ministro Walton Alencar Rodrigues) , porquanto entre as ocorrências irregulares, no ano de 2014, e o ato que ordenou a citação, em 24/11/2018 (peça 29) , transcorreram menos de dez anos.
	Ante o exposto, acolhendo integralmente o parecer da unidade técnica - ao qual também anuiu o Ministério Público junto ao TCU -, por seus fundamentos, VOTO por que seja aprovada a minuta de acórdão que submeto à consideração deste Colegiado. 
TCU, Sala das Sessões Ministro Luciano Brandão Alves de Souza, em 6 de abril de 2020.
ANA ARRAES 
Relatora